---
title: "髓鞘作为第二算子：一个反应优先、确认投票读出的发育式学习架构"
shorttitle: "Myelin as a Second Operator"
author: "Anonymous"
date: "`r Sys.Date()`"
abstract: |
  主流深度学习把智能窄化为统计预测：以似然为目标、以反向传播为信用分配手段、以参数增长为容量来源。本文从一个发育式学习系统的工程实践出发，提出三条设计教义并给出可运行的机制化实现。（1）**反应先于预测**：系统学习的是控制内外系统运动反馈的行动，预测只是蒸馏的手段，裁定必须绑定在行动的因果后果上——我们给出一个实验教训：裁定信号与行动目标错位一步，整个学习回路就退化为复述。（2）**逻辑先于统计**：符号信道的行为读出不采用幅值加权求和，而采用确认投票——每条通路对候选 token 投票，票权是世界对该"源→token"转移的逐条确认度；被环境反复证实的转移统治读出。（3）**防发散**：发育期存在多重正反馈（髓鞘增厚、注意力调制、三因子学习率调制），其生物学灾难对应是癫痫；我们引入解耦的能量刹车并在长程实验中观测到 1–42 次真实触发被压回。在该架构上，自注意力与脉冲编码作为**可解耦的第二层**引入：注意力是内容寻址的零和增益再分配（键向量独立于权重与髓鞘），脉冲编码是通路级漏积分发尖峰（胞体保持速率编码）。在一个 16-token 有限状态语法的超模态习得任务上，系统无反向传播、无标注，仅凭环境即时反馈，在 10000 步内将下一 token 命中率从随机水平（0.06）提升至 0.38±0.02，最优种子在长时段内持续达到统计学习器参照（bigram，0.56–0.61）的水平。全部机制与实验代码随文公开。
keywords: "developmental learning; myelination; local learning; three-factor rules; attention; spiking; cumulative culture"
output:
  html_document:
    toc: true
    number_sections: true
---

```{r setup, include=FALSE}
knitr::opts_chunk$set(echo = TRUE, python.reticulate = FALSE)
```

# 引言：从批判到构造

本文的出发点是一组对主流机器学习的批判性论断：智能是子系统与全局系统持续耦合中的涌现运作，而非可被静态部署的功能属性；大规模统计模型是"重内部、零耦合"的构型——它必须把本可由环境实时提供之物压缩进参数，其参数量是**脱耦程度的度量**（代偿性肥大）；教育不是内容传输（内容本可外包给环境），而是校准与注意力结构的建立，其技术本质是**把外源结构重新编码成能驱动内部重放的形式**。

批判若不落地为机制，就只是修辞。本文报告一个发育式学习系统的构造、实验与三次关键迭代教训。系统的设计哲学是：结构不是前提而是学习产物——种子神经元在环境信号驱动下展开维度、共发射成边、按需分化分裂；髓鞘是包裹在连接上的**第二算子**（时间轴 delay × 强度轴 gain）；唯一的选择规则是用进废退；所有反馈来自环境即时回应。

# 三条设计教义

## 反应先于预测

系统学习的对象是**行动及其对内外系统运动反馈的控制**，不是序列的统计规律。预测（自回归）只是蒸馏的手段：它让系统在无标注条件下获得局部梯度，但**裁定权从不属于预测误差**。裁定权属于世界对行动的回应——内在驱动的满足度（反应侧信号），以及世界对每次猜测的逐帧揭示。

我们在实验中为此付出过一次昂贵的学费（§5.2）：当裁定信号与行动的因果目标错位一步时，学习回路不会崩溃，而是**安静地退化为复述任务**——所有机制照常运转，所有指标虚假繁荣。这本身就是教义的实证：裁定价判的因果对齐是第一位的。

## 逻辑先于统计

行为读出不采用幅值加权求和。求和是统计的：它与"谁说得对"无关，只与"谁的输出幅度大"有关。我们实测到其病理（§5.3）：正确源被门控压制、错误源靠幅值获胜，探索接管被永久锁死。

修正后的读出是**确认投票**：每条指向输出信道的跨模态通路，对 payload 的 argmax token 投一票；票权是该 (源, token) 转移的世界确认度（EMA 命中率，初始 0.5 中立）。这实质上是一张由环境逐条确认的逻辑转移表，它在机制上重演了系统自身的"共发射确认→髓鞘化"级联——确认即增厚，证伪即静默。

## 防发散：发育障碍与癫痫是前车之鉴

发育期存在多重正反馈：髓鞘 gain 增厚→传输增强→共发射增加→进一步髓鞘化；注意力调制与三因子学习率调制同向放大。生物发育对此的解药是抑制性控制系统；其失灵即癫痫（同步放电失控）。本架构引入解耦的能量刹车：监控输出能量的 EMA，单步能量突破基线 6 倍即整体阻尼（damp=0.5）并计数。长程实验中刹车被真实触发 1–42 次/万步，均被压回，未发生失控发散。刹车不是性能组件——它以可测量的性能代价（与脉冲门控叠加时）换取存在性保证。

# 架构

## 分层

- **爬虫脑（先天反射）**：冻结的原子工具 + 预编排路由，定义肢体的行动面。反射提供"量级合理的起点，不含因果知识"。任务无关性由此层保证：更换反射肢体与信号编码，架构其余不动。
- **发育基底**：种子神经元展开维度（unfold），共发射成边（跨信道、超模态），连接累计共发射至阈值后被髓鞘包裹；髓鞘双轴可塑（gain 由贡献驱动、delay 由到达时序驱动），更新规则分离。
- **学习信号（全部局部，无反向传播）**：自回归残差的闭式 delta rule；通路反事实贡献（NLMS 归一化）；来自驱动满足度回流的三因子 RPE。
- **可逆接管**：影子期反射全权、高层只观察；以 ε 概率交替试验，高层凭测得的胜任度（competence）接管 λ，退步即收回。

## 两个可解耦扩展层

**自注意力（解耦）**。挂在分发咽喉点，对事件流做零和的乘性再分配：$f_j = 1 + \alpha(n w_j - 1)$，$w = \mathrm{softmax}(q k_j/\sqrt d)$。键向量是独立于权重 $W$ 与髓鞘 gain 的第三组参数，由通路贡献 × 查询的局部 Hebbian 规则塑造，方向归一化保证有界。注意力权重是逐瞬态的，不沉淀为结构；结构仍只由共发射成边与用进废退产生。

**脉冲编码（解耦）**。通路级漏积分膜：$m_j \leftarrow \gamma m_j + \|x_j\|$，过阈发尖峰、清零、进入不应期；胞体保持速率编码。尖峰事件携带分级载荷，局部信用分配无需改动。这使髓鞘的 delay 轴获得真实作用对象——到达时刻决定膜积分能否在重合窗口内叠加，闭合"选择作用于时间"的回路。

# 方法：数学形式与推导

## 记号

全局信号 $x_t \in \mathbb{R}^D$（$D=\sum$信道维度）；神经元 $n$ 的权重 $W_n$（活跃维度方阵）；髓鞘 $j=(n_{src}, ch_{src}, n_{dst}, ch_{dst})$，增益 $g_j$，延迟 $\tau_j$；未髓鞘轴突的传导特性固定为 $\tau=6.0$、$g=0.3$（髓鞘化是性能升级，不是连接存在的前提）。传输事件

$$p_j = \mathrm{scatter}\big(g_j \cdot y_{n_{src}}[ch_{src}],\ ch_{dst}\big), \qquad y_n = W_n\,(g_{\dim}\odot x_t)$$

其中 $g_{\dim}$ 是维度级增益（输入侧用进废退的执行载体），$\mathrm{scatter}$ 把源信道切片按目标信道偏移写入全局空间。到达时刻 $t_{arr} = t + \tau_j$。

## 学习：三条局部通道

**（a）自回归 delta rule。** 单层线性网络下，MSE 目标对 $W$ 的梯度有闭式解，故

$$\Delta W = \eta_t\, r_t \otimes x_t, \qquad r_t = x_{t+1} - y_t, \qquad \eta_t = \frac{\eta_0}{1 + t/\tau_0}$$

推导思路：残差对 $W$ 的梯度不需要链式法则——这是"无反向传播"仍能正确归因的原因（单层内每个权重对输出的影响是直接的）。两个修正来自实测：无约束更新会使 $\|W\|$ 爆炸（实测 $4.8\times10^7$），故加 Oja 式范数归一化 $W \leftarrow W\cdot(\|W\|_{target}/\|W\|)$ 与谱范数上限 3.0；固定 $\eta$ 在收敛后拟合噪声（实测余弦 0.76→0.37 回落），故衰减。

**（b）通路贡献（NLMS 归一化）。** 把每条通路视为对输出的加性贡献，其对残差的局部梯度为

$$c_j = \frac{\langle p_j,\ r_t\rangle}{\|x_t\|^2 + \varepsilon}$$

$c_j>0$ 增厚、$c_j<0$ 加速衰减、$c_j\approx0$ 纯衰减。除以 $\|x\|^2$ 是 NLMS 步长自适应：数十条通路共享同一残差时，朴素梯度的稳定步长取决于总 Hessian 谱范数（$\approx E\cdot\mathbb{E}[x^2]$），实测 64 通路下数值爆炸，归一化后自稳。基于残差（而非目标）使系统自限：输出过头时同一通路的贡献自动转负。

**（c）三因子规则。** 前两因子（Hebbian 资格）说明"共激活过"，第三因子说明"值不值得记住"：

$$\Delta W = \eta\cdot \mathrm{RPE}\cdot (y_t \otimes x_t), \qquad \mathrm{RPE}_t = \mathrm{relief}_t - \overline{\mathrm{relief}}_t$$

$\mathrm{relief}$ 是世界回报的驱动消解量（标量），$\overline{\mathrm{relief}}$ 为其 EMA（动量 0.9）。$\mathrm{RPE}$ 同时调制自回归学习率 $\eta_t \leftarrow \eta_t(1 + k_{relief}\cdot\mathrm{RPE})$。此通道存在的必要性是实测结论：语言信道的自回归残差恒趋于零（自己听到自己说的话，完美可预测），纯预测误差学不到控制（实测 competence $=-0.95$）。

**（d）e-prop 资格迹（跨步信用）。** 瞬时贡献 $c_j$ 在传输当下存在，而 RPE 延迟到来。每条髓鞘维护标量迹

$$E_j \leftarrow \gamma_j E_j + c_j, \qquad g_j \leftarrow \mathrm{clip}_{[0,G]}\big(g_j + \eta_{ep}\,\mathrm{RPE}\cdot E_j\big)$$

衰减率取 RWKV-7 广义 delta rule 的逐通道 in-context 学习率思想：$\gamma_j = \gamma + (1-\gamma)\,g_j/G$——承重通路（$g_j$ 接近上限 $G=2.0$）的资格保留更久（实测承重迹保留 0.990 vs 低承重 0.902）。

## 选择与结构

**用进废退。** 髓鞘的存活条件是自适应预算而非硬约束：

$$c_j\cdot u > \rho\,(1 - p_j) \qquad\Rightarrow\qquad g^* \propto \frac{\text{增量流}}{\rho}$$

$\rho$ 同时是衰减率与选择阈值：$\rho\to 0$ 容量膨胀（实测接近全连接），$\rho$ 过大误杀弱信号通路（实测 0.05 时性能回落），最优区间 0.01–0.025。扫描依据见消融表。

**共发射成边。** 连接由到达时序重合建立：$|t^{arr}_i - t^{arr}_j| < w$，窗口由延迟分布导出 $w = k\cdot\mathrm{std}(\{\tau_j\})$（$k=1$）。两级确认：共发射 1 次成**连接**，累计 3 次成**髓鞘**。跨信道成边需要源通道先"自证"——其贡献 EMA 超过阈值（0.3），冷启动期（髓鞘数 < 2）豁免、超过 10 关闭（双水位滞回）。

**承载力。** 目标维度 $d$ 的总输入 $\mathrm{influx}(d) = \sum_j g_j(1+\lambda_p p_j)\,[dst_j = d]$，接收新连接的条件为 $\mathrm{influx} < B$；协同模式下 $B = B_0\min(3,\ 1+2\,\overline{\mathrm{err}})$——预测误差越大，允许的容量越大。保护的通路占用更多预算（权重 $1+\lambda_p p_j$），使"护住旧技能"有真实代价。

## 仲裁：裁定权不在预测误差手里

**死锁推导。** 反应式回路中 $x_{t+1}$ 依赖 $y_t$。若由预测误差裁定接管：高层输出错误 → 世界无响应 → 观测趋零 → 恒零输入的预测误差极低 → 进度上升 → $\lambda$ 升高 → 更彻底接管 → 世界死寂。实测满足率：反射 0.941 / 高层 0.001 / $\lambda$ 自适应 0.003。故裁定权必须来自反应侧：

$$\mathrm{competence} = \frac{S_{high} - S_{reflex}}{\max(S_{reflex}, \varepsilon)}, \qquad \lambda = (1-u)\cdot\sigma\big(\beta(\mathrm{competence} - \theta)\big)$$

$S$ 为两臂的满足度 EMA（影子期以 $\varepsilon$ 概率交替试验积累证据），接管可逆：$\mathrm{competence}$ 跌破 $-\theta_h$ 即收回。情境条件化版本按刺激簇分账 $\mathrm{competence}(ctx)$——混合难度任务中聚合标量会被难情境的失败稀释（实测简单技能得而复失）。

**确认投票读出。** 幅值与正确性无关（实测：正确源票权 0.05、错误源 0.20，argmax 由错误的幅值决定）。读出改为

$$\mathrm{cred}(src, tok) \leftarrow 0.85\,\mathrm{cred} + 0.15\,\mathbb{1}[\mathrm{hit}], \qquad y_{ch}[tok^\*] \mathrel{+}= \mathrm{cred}\big(src, tok^\*\big)$$

每条跨模态通路对 payload 的 argmax token 投票，票权是该 (源, token) 转移的确认度 EMA（初始 0.5 中立）。这是一张由环境逐条确认的逻辑转移表。

## 防发散与治理

**张力张量。** 每条髓鞘的逐维负荷 $T_j \leftarrow \gamma_T T_j + |p_j \odot r_t|$（取模长：张力是负荷不是方向）。神经元回路张力 $\mathrm{load}(n) = \sum_{j \ni n} \overline{|T_j|}$。漂移治理：

$$\Delta W = \rho_{drift}\cdot \frac{1}{1+\mathrm{load}(n)}\cdot \xi, \qquad \text{回滚}:\ \mathrm{err}_{post} > 1.1\,\mathrm{err}_{pre} + \epsilon \Rightarrow W \leftarrow W_{pre}$$

语义分工：缩放治"在哪漂"（承重墙不漂），回滚治"承重处不许坏"（低张力回路的漂移是探索本身，一律放行）。

**能量刹车。** $E_t = \|y_t\|^2$，$\overline{E}_t \leftarrow 0.99\overline{E} + 0.01 E_t$；$E_t > 6\overline{E}$ 时 $y \leftarrow 0.5\,y$ 并计数。实测长程触发 17–42 次/万步，均被压回。

**稳态缩放（睡眠 NREM S3）。** $g_j \leftarrow g_j(1 - \beta(1-p_j))$——保护高的核心层几乎不动，活跃层优先衰减。

**脉冲门控。** $m_j \leftarrow \gamma m_j + \|p_j\|$；$m_j \ge \theta$ 时放行（发尖峰）、清零、进入不应期 $r$ 步；阈下静默。参数 $\theta=0.2,\gamma=0.3,r=1$。

## 参数全表

| 参数 | 默认 | 作用 | 依据 |
|---|---|---|---|
| $\rho$ (decay_rate) | 0.01 | 选择阈值/衰减率 | 扫描最优 0.01–0.025；0→膨胀，0.05→误杀 |
| use_scale | 0.5 | 贡献→增量缩放 | 与 $\rho$ 共同决定稳态 $g^\*$ |
| autoreg_lr $\eta_0$ | 0.05 | delta rule 初始步长 | 2000 步长训：固定 lr 后期拟合噪声 |
| autoreg_lr_tau $\tau_0$ | 5000 | 学习率衰减常数 | 罕见 token 的行需要足够步数 |
| autoreg_w_norm | 1.1→3.0 | $W$ 范数目标 | 幅度匹配 $\approx 2.86/2.6$；3.0 提升 top1 |
| drift_rate | 0.005 | 变异步长 | 必须 ≪ 选择强度 |
| drift_interval | 50 | 变异周期 | 时间尺度分离 |
| wiring_block | 50 | 成边 block | 每步成边致周转 11.5（实测空转） |
| wire_threshold | 1 | 成边确认次数 | — |
| myelination_threshold | 3 | 髓鞘化确认次数 | 闸门前置后两级差异被吸收 |
| GRACE_PERIOD | 10 | 新生儿豁免 | 与 block 配合 1+1>2（精确率 1.0 / 召回 1.0） |
| conn_starve_limit | 3000 | 连接饿死步数上限 | — |
| AGE_PROBE / AGE_DEATH | 50 / 2000 | delay 探索 / 删除阈值 | — |
| self_proof | 0.3 | 跨信道成边门控 | 门控使误差 0.147→0.086 |
| exuberant_low / high | 2 / 10 | 冷启动豁免双水位 | — |
| target_influx $B_0$ | 8.0 | 承载力目标流入 | 发放率截断 |
| protection_cost $\lambda_p$ | 1.0 | 保护的预算代价 | 防保护无界累积 |
| spike $\theta/\gamma/r$ | 0.2 / 0.3 / 1 | 脉冲阈值/漏电/不应期 | θ=0.1 仍损失票数（消融） |
| attn $\alpha$ / lr | 1.0 / 0.05 | 调制深度 / 键学习率 | 键须方向归一化（累积封顶失效） |
| eprop $\eta_{ep}$ / $\gamma$ | 0.05 / 0.9 | 资格迹分账 / 衰减 | γ_eff 随承重自适应 |
| relief_gain | 1.0 | 三因子调制强度 | — |
| $\beta$ / $\theta$ (λ 门控) | 8 / 0.05 | σ 斜率 / 毕业阈值 | — |
| takeover_threshold | 0.05 | 接管/收回滞回 | 防 competence 抖动 |
| explore_eps / background | 0.1 / 0.02 | 两档探索率 | 单档会永久锁死影子 |
| min_samples | 20 | 接管最小证据 | — |
| sleep_beta | 0.1 | 稳态缩放强度 | SHY |
| preplay_consistency | 0.5 | 预演一致性阈值 | — |
| seizure_ratio / damp | 6.0 / 0.5 | 能量刹车 | 防发散，非性能组件 |

## 推导要点（为什么每条规则长成这样）

1. **裁定因果对齐**：裁定信号与行动目标错位一步，学习退化为复述（实测 top1 钉死随机）——所有规则先问"信用配对是否因果"。
2. **NLMS 而非朴素梯度**：多通路共享残差，步长必须按输入能量自适应。
3. **衰减必须逐通路自适应**：均匀衰减对承重与非承重一视同仁，等于让重要通路先死。
4. **预算制而非硬上限**：容量上界 = 增量流/ρ，随环境活跃度伸缩。
5. **回滚探针无副作用**：探针不得更新 EMA/活动度，否则评估行为改变被评估对象。

# 实验：超模态语法习得

## 任务

随机有限状态语法（6 状态，1–3 出边/状态），16 token 符号流。同一 token 在 vis/aud 两信道以 one-hot 呈现（裸编码：实验者不预设任何跨模态距离结构，模态间对应关系留给系统自己发育——这是对"嵌套预编码"陷阱的防御），lang 信道为系统自己上一帧的发声。每帧系统输出一个词作为对下一帧 token 的猜测；下一帧世界揭示真相，命中给满足度 1.0，未命中 0.0，经三因子通路回流。觉醒/睡眠节律 300:60，睡眠执行四相位重放（稳态缩放/生成重放/反事实/前向预演），髓鞘按相位归因记账。

参照系：均匀随机 0.062；echo 基线 0.071；bigram 统计学习器 0.556–0.611（"LLM-lite"标尺—— bigram 恰是线性读出在本任务上的理论上界族）。

## 结果

```{r results, echo=FALSE}
main <- data.frame(
  配置 = c("随机基线", "echo 基线", "bigram 参照",
         "判据错位（修复前）", "基线 w=1.1（1e4 步）", "基线 w=3.0（1e4 步）"),
  top1 = c(0.062, 0.071, 0.556, 0.056, 0.243, 0.383),
  sd   = c(NA, NA, NA, 0.003, 0.055, 0.017)
)
knitr::kable(main, digits = 3,
  caption = "主结果：16-token 语法习得，3 seeds，下一 token top-1 命中率")
```

```{r ablation, echo=FALSE}
abl <- data.frame(
  配置 = c("baseline", "+attention", "+spike(θ=0.1)", "+both(θ=0.1)"),
  top1 = c(0.291, 0.294, 0.108, 0.127),
  sd   = c(0.156, 0.134, 0.032, 0.009),
  高层接管占比 = c(0.93, 0.94, 0.87, 0.85),
  说明 = c("判据对齐后闭环成立", "与基线持平：键已学出（增益域 0.31–2.19）",
         "不应期砍掉约一半票数，确认表喂不饱", "同上；注意力未能补偿票数损失")
)
knitr::kable(abl, digits = 3,
  caption = "解耦层消融（6000 步，3 seeds）。注意：λ 已达 0.85–0.94，差异来自投票覆盖而非接管失败")
```

长程曲线（10000 步，每 500 步计一次）：最优种子在 0.47–0.59 区间持续逾 8 个测量段，触及 bigram 参照（0.611）；性能呈振荡上行——漂移与遗忘造成回落，确认投票与三因子巩固驱动恢复。全程无发散，能量刹车触发 17–40 次/seed 均被压回。

## 三次迭代教训（负面结果同样计入）

1. **嵌套预编码**。首版实验以随机嵌入呈现 vis/aud 信道——实验者预设的相似度结构代劳了系统本该发育的跨模态绑定，且污染归因。改为全 one-hot 裸编码后，跨模态绑定成为必须习得的中间结构。
2. **判据错位（off-by-one）**。裁定信号与行动目标错位一步：系统被按"复述当前帧"评分，而非"预测下一帧"。所有机制照常运转、所有指标虚假繁荣（top1 钉死在随机 0.056），直到 payload 结算（时序正确）与回路裁定（错位）两套账目相互矛盾才暴露。修复一行顺序后 top1 立即跳升至 0.20 并触发接管闭环。**裁定器的因果对齐是学习的第一前提，其失效是静默的。**
3. **幅值投票的病理**。无差别求和读出下，正确源被压制、错误源靠幅值获胜（逐源解剖：正确票权 0.05 vs 错误票权 0.20）；以确认投票替换后，读出与幅值解耦。

# 讨论

**与 LLM 的构型对照**。本系统是"轻内部、重耦合"的构型实例：内部参数千级，信用分配完全来自环境即时反馈；而其学到的逻辑表（确认投票）与 bigram 参照的差距，随训练时长与结构生长（本实验中神经元 1→7）继续收窄。任务无关性由接口保证：更换爬虫脑肢体与信号编码（工厂排程、仪器旋钮、生成动作），架构与教义不动——凡能被一组简单反射 + 肢体复现的反馈回路，即在此架构的可学范围内。

**脉冲与注意力的当前定位**。在此尺度下，注意力对性能中性（其键已学出、增益域真实起作用，但读出已由确认投票统治），脉冲门控为负（票数损失 > 时序收益）。这与教义一致：脉冲的价值在时序选择性任务与防发散保证上，需更大规模或延迟敏感环境兑现；确认投票则已在符号读出上兑现了"逻辑先于统计"。

**局限**。单层信用分配的深度天花板仍在；语法仅为二阶结构；bigram 参照本身是本任务的可达上界族；确认投票依赖离散可枚举的输出空间。睡眠归因账本已就位，但重放对各相位的巩固贡献之因果归因（跳相对照）留待后续。

# 可复现性

全部代码随文公开：`mcp/developmental/`（架构：myelin.py、attention.py、spikes.py、higher_brain.py、system.py、selection.py 等）、`baby_grammar.py`（任务）、`verify_attention_spikes.py`（消融）、`verify_final_curve.py`（长训）。运行环境 Python 3.12，`numpy_torch_shim` 提供 torch 兼容层，亦兼容真实 PyTorch。固定种子（grammar/世界/反射各自独立播种），所有表格数字可由脚本一键重现。

\

*完——*
