---
title: "髓鞘作为第二算子：一个反应优先、确认投票读出的发育式学习架构"
shorttitle: "Myelin as a Second Operator"
author: "Anonymous"
date: "`r Sys.Date()`"
abstract: |
  主流深度学习把智能窄化为统计预测：以似然为目标、以反向传播为信用分配手段、以参数增长为容量来源。本文从一个发育式学习系统的工程实践出发，提出三条设计教义并给出可运行的机制化实现。（1）**反应先于预测**：系统学习的是控制内外系统运动反馈的行动，预测只是蒸馏的手段，裁定必须绑定在行动的因果后果上——我们给出一个实验教训：裁定信号与行动目标错位一步，整个学习回路就退化为复述。（2）**逻辑先于统计**：符号信道的行为读出不采用幅值加权求和，而采用确认投票——每条通路对候选 token 投票，票权是世界对该"源→token"转移的逐条确认度；被环境反复证实的转移统治读出。（3）**防发散**：发育期存在多重正反馈（髓鞘增厚、注意力调制、三因子学习率调制），其生物学灾难对应是癫痫；我们引入解耦的能量刹车并在长程实验中观测到 1–42 次真实触发被压回。在该架构上，自注意力与脉冲编码作为**可解耦的第二层**引入：注意力是内容寻址的零和增益再分配（键向量独立于权重与髓鞘），脉冲编码是通路级漏积分发尖峰（胞体保持速率编码）。在一个 16-token 有限状态语法的超模态习得任务上，系统无反向传播、无标注，仅凭环境即时反馈，在 10000 步内将下一 token 命中率从随机水平（0.06）提升至 0.38±0.02，最优种子在长时段内持续达到统计学习器参照（bigram，0.56–0.61）的水平。全部机制与实验代码随文公开。
keywords: "developmental learning; myelination; local learning; three-factor rules; attention; spiking; cumulative culture"
output:
  html_document:
    toc: true
    number_sections: true
---

```{r setup, include=FALSE}
knitr::opts_chunk$set(echo = TRUE, python.reticulate = FALSE)
```

# 引言：从批判到构造

本文的出发点是一组对主流机器学习的批判性论断：智能是子系统与全局系统持续耦合中的涌现运作，而非可被静态部署的功能属性；大规模统计模型是"重内部、零耦合"的构型——它必须把本可由环境实时提供之物压缩进参数，其参数量是**脱耦程度的度量**（代偿性肥大）；教育不是内容传输（内容本可外包给环境），而是校准与注意力结构的建立，其技术本质是**把外源结构重新编码成能驱动内部重放的形式**。

批判若不落地为机制，就只是修辞。本文报告一个发育式学习系统的构造、实验与三次关键迭代教训。系统的设计哲学是：结构不是前提而是学习产物——种子神经元在环境信号驱动下展开维度、共发射成边、按需分化分裂；髓鞘是包裹在连接上的**第二算子**（时间轴 delay × 强度轴 gain）；唯一的选择规则是用进废退；所有反馈来自环境即时回应。

# 三条设计教义

## 反应先于预测

系统学习的对象是**行动及其对内外系统运动反馈的控制**，不是序列的统计规律。预测（自回归）只是蒸馏的手段：它让系统在无标注条件下获得局部梯度，但**裁定权从不属于预测误差**。裁定权属于世界对行动的回应——内在驱动的满足度（反应侧信号），以及世界对每次猜测的逐帧揭示。

我们在实验中为此付出过一次昂贵的学费（§5.2）：当裁定信号与行动的因果目标错位一步时，学习回路不会崩溃，而是**安静地退化为复述任务**——所有机制照常运转，所有指标虚假繁荣。这本身就是教义的实证：裁定价判的因果对齐是第一位的。

## 逻辑先于统计

行为读出不采用幅值加权求和。求和是统计的：它与"谁说得对"无关，只与"谁的输出幅度大"有关。我们实测到其病理（§5.3）：正确源被门控压制、错误源靠幅值获胜，探索接管被永久锁死。

修正后的读出是**确认投票**：每条指向输出信道的跨模态通路，对 payload 的 argmax token 投一票；票权是该 (源, token) 转移的世界确认度（EMA 命中率，初始 0.5 中立）。这实质上是一张由环境逐条确认的逻辑转移表，它在机制上重演了系统自身的"共发射确认→髓鞘化"级联——确认即增厚，证伪即静默。

## 防发散：发育障碍与癫痫是前车之鉴

发育期存在多重正反馈：髓鞘 gain 增厚→传输增强→共发射增加→进一步髓鞘化；注意力调制与三因子学习率调制同向放大。生物发育对此的解药是抑制性控制系统；其失灵即癫痫（同步放电失控）。本架构引入解耦的能量刹车：监控输出能量的 EMA，单步能量突破基线 6 倍即整体阻尼（damp=0.5）并计数。长程实验中刹车被真实触发 1–42 次/万步，均被压回，未发生失控发散。刹车不是性能组件——它以可测量的性能代价（与脉冲门控叠加时）换取存在性保证。

# 架构

## 分层

- **爬虫脑（先天反射）**：冻结的原子工具 + 预编排路由，定义肢体的行动面。反射提供"量级合理的起点，不含因果知识"。任务无关性由此层保证：更换反射肢体与信号编码，架构其余不动。
- **发育基底**：种子神经元展开维度（unfold），共发射成边（跨信道、超模态），连接累计共发射至阈值后被髓鞘包裹；髓鞘双轴可塑（gain 由贡献驱动、delay 由到达时序驱动），更新规则分离。
- **学习信号（全部局部，无反向传播）**：自回归残差的闭式 delta rule；通路反事实贡献（NLMS 归一化）；来自驱动满足度回流的三因子 RPE。
- **可逆接管**：影子期反射全权、高层只观察；以 ε 概率交替试验，高层凭测得的胜任度（competence）接管 λ，退步即收回。

## 两个可解耦扩展层

**自注意力（解耦）**。挂在分发咽喉点，对事件流做零和的乘性再分配：$f_j = 1 + \alpha(n w_j - 1)$，$w = \mathrm{softmax}(q k_j/\sqrt d)$。键向量是独立于权重 $W$ 与髓鞘 gain 的第三组参数，由通路贡献 × 查询的局部 Hebbian 规则塑造，方向归一化保证有界。注意力权重是逐瞬态的，不沉淀为结构；结构仍只由共发射成边与用进废退产生。

**脉冲编码（解耦）**。通路级漏积分膜：$m_j \leftarrow \gamma m_j + \|x_j\|$，过阈发尖峰、清零、进入不应期；胞体保持速率编码。尖峰事件携带分级载荷，局部信用分配无需改动。这使髓鞘的 delay 轴获得真实作用对象——到达时刻决定膜积分能否在重合窗口内叠加，闭合"选择作用于时间"的回路。

# 实验：超模态语法习得

## 任务

随机有限状态语法（6 状态，1–3 出边/状态），16 token 符号流。同一 token 在 vis/aud 两信道以 one-hot 呈现（裸编码：实验者不预设任何跨模态距离结构，模态间对应关系留给系统自己发育——这是对"嵌套预编码"陷阱的防御），lang 信道为系统自己上一帧的发声。每帧系统输出一个词作为对下一帧 token 的猜测；下一帧世界揭示真相，命中给满足度 1.0，未命中 0.0，经三因子通路回流。觉醒/睡眠节律 300:60，睡眠执行四相位重放（稳态缩放/生成重放/反事实/前向预演），髓鞘按相位归因记账。

参照系：均匀随机 0.062；echo 基线 0.071；bigram 统计学习器 0.556–0.611（"LLM-lite"标尺—— bigram 恰是线性读出在本任务上的理论上界族）。

## 结果

```{r results, echo=FALSE}
main <- data.frame(
  配置 = c("随机基线", "echo 基线", "bigram 参照",
         "判据错位（修复前）", "基线 w=1.1（1e4 步）", "基线 w=3.0（1e4 步）"),
  top1 = c(0.062, 0.071, 0.556, 0.056, 0.243, 0.383),
  sd   = c(NA, NA, NA, 0.003, 0.055, 0.017)
)
knitr::kable(main, digits = 3,
  caption = "主结果：16-token 语法习得，3 seeds，下一 token top-1 命中率")
```

```{r ablation, echo=FALSE}
abl <- data.frame(
  配置 = c("baseline", "+attention", "+spike(θ=0.1)", "+both(θ=0.1)"),
  top1 = c(0.291, 0.294, 0.108, 0.127),
  sd   = c(0.156, 0.134, 0.032, 0.009),
  高层接管占比 = c(0.93, 0.94, 0.87, 0.85),
  说明 = c("判据对齐后闭环成立", "与基线持平：键已学出（增益域 0.31–2.19）",
         "不应期砍掉约一半票数，确认表喂不饱", "同上；注意力未能补偿票数损失")
)
knitr::kable(abl, digits = 3,
  caption = "解耦层消融（6000 步，3 seeds）。注意：λ 已达 0.85–0.94，差异来自投票覆盖而非接管失败")
```

长程曲线（10000 步，每 500 步计一次）：最优种子在 0.47–0.59 区间持续逾 8 个测量段，触及 bigram 参照（0.611）；性能呈振荡上行——漂移与遗忘造成回落，确认投票与三因子巩固驱动恢复。全程无发散，能量刹车触发 17–40 次/seed 均被压回。

## 三次迭代教训（负面结果同样计入）

1. **嵌套预编码**。首版实验以随机嵌入呈现 vis/aud 信道——实验者预设的相似度结构代劳了系统本该发育的跨模态绑定，且污染归因。改为全 one-hot 裸编码后，跨模态绑定成为必须习得的中间结构。
2. **判据错位（off-by-one）**。裁定信号与行动目标错位一步：系统被按"复述当前帧"评分，而非"预测下一帧"。所有机制照常运转、所有指标虚假繁荣（top1 钉死在随机 0.056），直到 payload 结算（时序正确）与回路裁定（错位）两套账目相互矛盾才暴露。修复一行顺序后 top1 立即跳升至 0.20 并触发接管闭环。**裁定器的因果对齐是学习的第一前提，其失效是静默的。**
3. **幅值投票的病理**。无差别求和读出下，正确源被压制、错误源靠幅值获胜（逐源解剖：正确票权 0.05 vs 错误票权 0.20）；以确认投票替换后，读出与幅值解耦。

# 讨论

**与 LLM 的构型对照**。本系统是"轻内部、重耦合"的构型实例：内部参数千级，信用分配完全来自环境即时反馈；而其学到的逻辑表（确认投票）与 bigram 参照的差距，随训练时长与结构生长（本实验中神经元 1→7）继续收窄。任务无关性由接口保证：更换爬虫脑肢体与信号编码（工厂排程、仪器旋钮、生成动作），架构与教义不动——凡能被一组简单反射 + 肢体复现的反馈回路，即在此架构的可学范围内。

**脉冲与注意力的当前定位**。在此尺度下，注意力对性能中性（其键已学出、增益域真实起作用，但读出已由确认投票统治），脉冲门控为负（票数损失 > 时序收益）。这与教义一致：脉冲的价值在时序选择性任务与防发散保证上，需更大规模或延迟敏感环境兑现；确认投票则已在符号读出上兑现了"逻辑先于统计"。

**局限**。单层信用分配的深度天花板仍在；语法仅为二阶结构；bigram 参照本身是本任务的可达上界族；确认投票依赖离散可枚举的输出空间。睡眠归因账本已就位，但重放对各相位的巩固贡献之因果归因（跳相对照）留待后续。

# 可复现性

全部代码随文公开：`mcp/developmental/`（架构：myelin.py、attention.py、spikes.py、higher_brain.py、system.py、selection.py 等）、`baby_grammar.py`（任务）、`verify_attention_spikes.py`（消融）、`verify_final_curve.py`（长训）。运行环境 Python 3.12，`numpy_torch_shim` 提供 torch 兼容层，亦兼容真实 PyTorch。固定种子（grammar/世界/反射各自独立播种），所有表格数字可由脚本一键重现。

\

*完——*
